最高法院刑事判決　　　　　　　　　　　　　　　八十八年度台上字第一四○二號
　　上　訴　人　甲○○
右上訴人因殺人未遂等罪案件，不服台灣高等法院台中分院，中華民國八十七年十二
月二十九日第二審更審判決（八十七年度上更(二)字第一七七號，起訴案號：台灣台中
地方法院檢察署八十六年度偵字第四○一七號、偵續字第八六號），提起上訴，本院
判決如左：
    主  文
原判決撤銷，發回台灣高等法院台中分院。
    理  由
本件原判決認上訴人甲○○因顏清金（另案處理）與同村之吳國華有債務糾紛，遲未
解決，為圖洩憤，竟於民國八十五年七月十二日凌晨零時三十分許，指示上訴人與黃
清火（另案處理）前去吳國華之住宅開槍。上訴人另行起意隨即前往其住宅旁，拿取
由黃清火所包裏藏放於該處之制式手槍二把，與黃清火將子彈填滿彈匣後，各攜帶一
把制式手槍，同往台中縣沙鹿鎮○○路古月巷二十三號吳國華居住之三合院開槍。上
訴人及黃清火均明知吳國華全家七人均在宅內就寢，竟共同基於殺人之不確定故意，
各舉槍朝住宅之正廳及睡覺之廂房濫射十數發子彈後去，並向顏清金覆命。詎顏清金
積憤未消，向上訴人取回空槍一把，重新填滿子彈，約十分鐘後，獨自騎機車前往吳
國華住宅，上訴人與黃清火亦隨後趕至。黃清火並與顏清金進入三合院，由顏清金再
持手槍朝三合院濫射，直至彈盡方罷手，而與上訴人、黃清火離去。三人前後對三合
院濫射，其間有數發子彈穿破窗戶射入臥室牆壁。吳國華一家人因閃避得宜，始均倖
免於難等情。因而撤銷第一審判決，改論處上訴人甲○○共同殺人未遂，及未經許可
無故持有手槍等罪刑之判決（均累犯），固非無見。
惟查：(一)按以自己共同犯罪之意思，參與實施犯罪構成要件以外之行為，或以自己共
同犯罪之意思，事先同謀，而由其中一部分人實施犯罪之行為，均為共同正犯。原判
決認定顏清金與吳國華間因債務糾紛，遲未解決，乃指示上訴人與甲○○二人前往吳
國華住處開槍，上訴人與甲○○二人即取出如原判決所載制式手槍及子彈，同往吳國
華之住宅開槍等情。似認上訴人與甲○○二人持槍往吳國華住宅開槍之行為，顏清金
曾參與事先同謀，而推由上訴人與甲○○二人實施該犯罪行為。如果無誤，顏清金對
該持有槍、彈之行為，與上訴人等人應有共犯關係。原判決理由對此部分竟恝置不論
，僅謂顏清金於上訴人與甲○○往吳國華住宅開槍返回後，向甲○○取如原判決附表
一所載制式手槍部分，與上訴人有共犯關係，其判決理由自屬矛盾，且有適用法則不
當之違誤。(二)八十六年十一月二十四日修正公布之槍砲彈藥刀械管制條例第十九條第
一項固規定犯該條例第七條、第八條、第十一條、第十二條第一項至第三項、第十三
條第一項至第三項之罪，經判處有期徒刑者，應於刑之執行完畢或赦免後，令入勞動
場所強制工作，其期間三年。但按保安處分係對受處分人將來之危險性所為拘束其身
體、自由等之處置，以達教化與治療之目的，為刑罰之補充制度。本諸法治國家保障
人權之原理及刑法之保護作用，其法律規定之內容，應受比例原則之規範，使保安處
分之宣告，與行為人所為行為之嚴重性，行為人所表現之危險性，及對於行為人未來
行為之期待性相當。該條例第十九條第一項規定，不問對行為人有無預防矯治其社會
危險性之必要，一律宣付強制工作三年，限制其中不具社會危險性之受處分人之身體
、自由部分，其所採措施與所欲達成預防矯治之目的及所需程度，不合憲法第二十三
條所定之比例原則，犯上開條例第十九條所定之罪，不問對行為人有無預防矯治社會
危險之必要，一律宣付強制工作三年之部分與解釋意旨不符，應自解釋例公布之日起
不予適用。犯該條例第十九條第一項所列舉之罪，依個案情節符合比例原則之部分，
固應適用該條例宣告保安處分；至不符合部分而應宣告保安處分者，則仍由法院斟酌
刑法第九十條第一項規定之要件，依職權為之，於此，自無刑法第二條第二項之適用
，亦即仍有從新從輕原則之適用，業經大法官會議於八十七年十二月十八日著成釋字
第四七一號解釋。綜觀解釋全文，自該解釋公布之後，凡在槍砲彈藥刀械管制條例修
正公布前，犯該條例第十九條第一項所列之罪者，除合於刑法第九十條第一項之情形
，得依該條項宣付保安處分外，均不得宣付強制工作。本件依原判決認定之事實，上
訴人係於八十六年十一月二十四日修正槍砲彈藥刀械管制條例公布前，涉犯該條例第
七條第四項、第十二條第四項之罪（比較新舊法之輕重應依修正前該條例第七條第四
項之未經許可持有手槍，及第十一條第三項之未經許可無故持有子彈罪論處）。原判
決對於上訴人所為有無符合刑法第九十條第一項規定之要件﹖未調查審認，遽依槍砲
彈藥刀械管制條例第十九條第一項宣告保安處分，自有未洽。上訴意旨指摘原判決為
不當，非無理由，應認仍有撤銷發回更審之原因。
據上論結，應依刑事訴訟法第三百九十七條、第四百零一條，判決如主文。
中      華      民      國    八十八    年      三      月    二十五    日
                              最高法院刑事第九庭
                                  審判長法官  吳  雄  銘
                                        法官  羅  一  宇
                                        法官  池  啟  明
                                        法官  石  木  欽
                                        法官  王  憲  義
      右正本證明與原本無異
                                              書  記  官
中      華      民      國    八十八    年      三      月    三十一    日
